【裁判字號】    98,訴,1089
【裁判日期】    990511
【裁判案由】    毒品危害防制條例
【裁判全文】
臺灣高雄地方法院刑事判決              98年度訴字第1089號
公  訴  人  臺灣高雄地方法院檢察署檢察官
被      告  丙○○
選任辯護人  吳幸怡律師
上列被告因毒品危害防制條例案件，經檢察官提起公訴（98年度
毒偵字第2210號），本院判決如下：
    主  文
丙○○施用第一級毒品，累犯，處有期徒刑捌月；又持有第一級
毒品，累犯，處有期徒刑參月，扣案之第一級毒品海洛因壹包（
驗前淨重零點零參玖公克，驗後淨重零點零參零公克）暨其包裝
袋，沒收銷燬之。應執行有期徒刑拾月，扣案之第一級毒品海洛
因壹包（驗前淨重零點零參玖公克，驗後淨重零點零參零公克）
暨其包裝袋，沒收銷燬之。
    事  實
一、丙○○前於民國91年間因施用毒品案件，經本院以91年度毒
    聲字第8332號裁定送觀察、勒戒後，認無繼續施用毒品之傾
    向，於94年11月3 日執行完畢釋放出所，並經臺灣高雄地方
    法院檢察署檢察官以94年度毒偵緝字第657 號為不起訴處分
    確定。復於94年間因偽造文書、詐欺案件，經本院以94年度
    簡字第7226號分別判處有期徒刑4 月、3 月，應執行有期徒
    刑6 月確定，嗣於95年9 月14日易科罰金視為執行完畢。詎
    仍不知戒斷毒癮，於前開觀察、勒戒執行完畢釋放後5 年內
    ，明知海洛因經公告列為毒品危害防制條例第2 條第2 項第
    1 款之第一級毒品，未經許可不得非法持有、施用，竟基於
    施用第一級毒品海洛因之犯意，於98年4 月7 日上午6 時50
    分許回溯24小時之某時點（不含受公權力拘束之期間），在
    不詳地點，以不詳方式，施用第一級毒品海洛因1 次。另基
    於持有第一級毒品海洛因之犯意，於98年4 月7 日上午4 時
    40分許，在高雄市○○區○○路與大義路口，由真實姓名年
    籍不詳之人，交付海洛因1 包（驗前淨重0.039 公克，驗後
    淨重0.030 公克）而持有之，嗣因形跡可疑為警盤查，在有
    偵查犯罪權限之員警尚不知其持有海洛因前，即主動將其持
    有之海洛因1 包交予員警，並在警局製作筆錄時，徵得其同
    意後採尿送驗，結果呈可待因及嗎啡陽性反應，始查悉上情
    。
二、案經高雄市政府警察局移送臺灣高雄地方法院檢察署檢察官
    偵查起訴。
    理  由
壹、證據能力部分
一、按被告以外之人於審判外之陳述，雖不符刑事訴訟法第159
    條之1 至第159 條之4 之規定，而經當事人於審判程序同意
    作為證據，法院審酌該言詞陳述或書面陳述作成時之情況，
    認為適當，亦得為證據，當事人、代理人或辯護人於法院調
    查證據時，知有第159 條第1 項不得為證據之情形，而未於
    言詞辯論終結前聲明異議者，視為有前項之同意，刑事訴訟
    法第159 條之5 定有明文。卷附嫌疑人尿液採證代碼對照表
    、扣押筆錄、扣押物品目錄表，雖屬被告以外之人於審判外
    之書面陳述，然當事人於準備程序中對於上開證據方法之證
    據能力均表示不爭執，本院審酌前開審判外之書面陳述於作
    成時之情況，並無違法不當或證明力明顯過低之瑕疵，應得
    作為證據。
二、次按現行刑事訴訟法關於「鑑定」之規定，除選任自然人充
    當鑑定人外，另設有囑託機關鑑定制度。依同法第198 條、
    第208 條之規定，不論鑑定人或鑑定機關、團體，固均應由
    法院、審判長、受命法官或檢察官視具體個案之需要而為選
    任、囑託，並依第206 條之規定，提出言詞或書面報告，始
    符合同法第159 條第1 項所定得作為證據之「法律有規定」
    之情形。否則所為之鑑定，仍屬傳聞證據。然於司法警察機
    關調查中之案件，為因應實務上，或因量大、或有急迫之現
    實需求，例行性當然有鑑定之必要者，例如毒品之種類與成
    分、尿液之毒品反應，或者槍彈有無殺傷力等鑑定，基於檢
    察一體原則，得由該管檢察長對於轄區內之案件，以事前概
    括選任鑑定人或囑託鑑定機關、團體之方式，俾便轄區內之
    司法警察官、司法警察對於調查中之此類案件，得即時送請
    先前已選任之鑑定人或囑託之鑑定機關、團體實施鑑定，以
    求時效（法務部92年9 月1 日法檢字第0920035083號函參照
    ）。此種由檢察機關概括選任鑑定人或概括囑託鑑定機關、
    團體，再轉知司法警察官、司法警察於調查犯罪時參考辦理
    之作為，法無明文禁止，係為因應現行刑事訴訟法增訂傳聞
    法則及其例外規定之實務運作而為。此種由司法警察官、司
    法警察依檢察官所概括選任之鑑定人或囑託鑑定機關、團體
    所為之鑑定結果，與檢察官選任或囑託為鑑定者，性質上並
    無差異，同具有證據能力（最高法院96年度臺上字第2860號
    判決參照）。卷附高雄市立凱旋醫院98年4 月13日出具之濫
    用藥物尿液檢驗報告、98年5 月4 日出具之濫用藥物成品檢
    驗鑑定書係高雄縣政府警察局送請鑑定，而高雄醫學大學附
    設中和紀念醫院98年8 月11日出具之檢驗報告、法務部調查
    局99年2 月25日調科壹字第09900081990 號函係本院囑託鑑
    定，依前揭說明，均屬「法律規定」得為證據者，應有證據
    能力。
貳、實體部分
一、訊據被告丙○○矢口否認有何持有及施用第一級毒品海洛因
    之犯行，辯稱：海洛因是阿義當天拿給我扺債，我不想要，
    看到警車經過，就主動上前把海洛因交給警察，我沒有施用
    海洛因，我是將黃榮信留在我家的膠囊拿來吃，膠囊的功用
    是治酸痛云云。辯護意旨則以：被告主觀上並無持有海洛因
    之犯意，友人阿義先前向被告借款2000元，當日阿義將海洛
    因1 小包捲在1000元紙鈔內交付被告，被告收受後向阿義表
    示拒絕，阿義不願收回，阿義看到警車經過立即逃跑，被告
    即將毒品交給員警，又被告於本案提出之膠囊係友人黃榮信
    留在被告家中，因黃榮信曾告知其有治酸痛之膠囊，被告取
    之服用，不知該膠囊含有海洛因成分，並無施用海洛因之犯
    意，且被告長期擔任運送郵件之工作，倘被告確有施用毒品
    習慣，根本無從正常工作云云。
二、經查：
（一）被告於98年4 月7 日上午6 時50分許在警局採集之尿液，
      經送驗結果呈可待因及嗎啡陽性反應等情，此有嫌疑人尿
      液採證代碼對照表、高雄市立凱旋醫院98年4 月13日出具
      之濫用藥物尿液檢驗報告在卷可稽（見偵卷第17、35頁）
      ，而施用海洛因後24小時內經由尿液排出之量可達使用劑
      量之80 %，此經行政院衛生署管制藥品管理局90年5 月4
      日管檢字第110436號函釋明確，是被告確曾於上開時間回
      溯24小時之某時點施用海洛因之客觀事實，已堪認定。
（二）被告及辯護意旨雖以被告係因服用黃榮信留下之酸痛膠囊
      導致上開檢驗結果，被告主觀上無施用海洛因之犯意，並
      提出該膠囊為憑。惟觀之被告於98年7 月24日提出之陳述
      書狀所載（見院一卷第22頁），其提出之膠囊3 顆係為治
      療因吸食海洛因所造成腦部及肺部受損所用，卻於本院準
      備程序中改稱係治療酸痛所用，就該等膠囊之效用為何，
      前後說詞反覆不一，已有可疑。又本院依被告提供黃榮信
      之身份證字號查詢結果，黃榮信業於94年1 月21日死亡，
      此有黃榮信之個人基本資料查詢結果附卷可參（見院二卷
      第49頁），非但無從證明被告提出之膠囊3 顆係自黃榮信
      而來，且就黃榮信之死亡日期，距離本件被告採驗尿液日
      期已逾4 年餘，縱被告確有肌肉酸痛之病症，市面上治療
      酸痛之藥品本可輕易購得，何須服用他人4 年前所留下之
      藥物，顯然與一般經驗常情有違。至上開膠囊3 顆經送驗
      結果呈海洛因陽性反應，一次服用4 顆，服用者尿液所含
      嗎啡濃度達10823mg/ml，可待因濃度達2869mg/ml 之可能
      性極高乙節，此有高雄醫學大學附設中和紀念醫院98 年8
      月11日出具之檢驗報告、法務部調查局99年2 月25日調科
      壹字第09900081990 號函在卷可稽（見院一卷第30頁，院
      二卷第102 頁），然因該等膠囊之來源及用途均屬未明，
      雖該膠囊確含海洛因成分，亦無從證明被告確有服用該膠
      囊之事實，被告憑空提出上開膠囊辯稱因不知該等膠囊含
      海洛因成分而服用云云，無非臨訟虛設之詞。另辯護意旨
      所指被告長期擔任運送郵件之工作，故無施用毒品習慣，
      並提出95至98年間郵局存摺之薪資入帳紀錄以佐（見院二
      卷第155 至169 頁），惟觀之該由郵局存摺所載，薪資項
      目之入帳期間並不固定，且無證據證明98年4 月7 日上午
      6 時50分許回溯24小時內，被告均在從事運送工作，單憑
      該薪資入帳紀錄，實無以推認被告在斯時並未施用海洛因
      。從而，被告及辯護意旨前揭所指，均無可採，本件被告
      確係基於施用海洛因犯意，於上開時點施用海洛因1 次無
      訛。
（三）又被告於98年4 月7 日上午4 時40分許，在高雄市○○區
      ○○路與大義路口，持有海洛因1 包，為警盤查時，將上
      開海洛因1 包交予員警之客觀事實，業據證人即當日盤查
      員警甲○○於本院審理中證述明確（見院二卷第119 至12
      2 頁），且有扣押筆錄、扣押物品目錄表、高雄市立凱旋
      醫院98年5 月4 日出具之濫用藥物成品檢驗鑑定書附卷可
      憑（見偵卷第18至20、40頁）。
（四）被告及辯護意旨雖以該包海洛因係友人阿義交付扺債，被
      告拒絕收受，並主動交付員警，被告主觀上並無持有海洛
      因之犯意等語置辯。然證人即當日盤查員警甲○○於本院
      審理中證稱：我們巡邏到緝獲地點時，看到被告在緝獲地
      ，現場並無其他人，被告沒有在找人或是追人的動作，我
      們下車盤查，被告說他有毒品，是朋友阿義給他的，沒有
      說阿義人在哪裡或往哪裏逃走，被告事後製作筆錄才說他
      有向給他毒品的人說他不要，但是那個人硬要塞給他等語
      （見院二卷第119 至121 頁），可知被告遭員警查獲持有
      海洛因時，僅陳述海洛因係朋友阿義所交付，並未提及其
      拒絕收受或阿義往何處逃跑，被告當場亦無找人或追人之
      動作，足見被告持有該包海洛因應係出於自由意願，並無
      拒絕收受之情事，被告空言拒絕阿義持海洛因扺債，亦未
      提出阿義之身份資料供本院傳訊到庭作證，顯為憑空杜撰
      以圖卸責，衡無可採。又參諸被告於警詢中陳稱：該被查
      獲之毒品海洛因是我朋友阿義要給我吸食用等語（見警卷
      第9 頁），復於偵查中陳稱：我那時候拿這毒品很掙扎，
      我也有想拿回去施用等語（見偵卷第33頁），足認被告持
      有該包海洛因之時，主觀上並無丟棄之意，確具持有之犯
      意無疑。
（四）復查，被告前於91年間因施用毒品案件，經本院以91年度
      毒聲字第8332號裁定送觀察、勒戒後，認無繼續施用毒品
      之傾向，於94年11月3 日執行完畢釋放出所等情，此有臺
      灣高等法院被告前案紀錄表附卷可參（見院三卷第1 至2
      頁），是認被告確於前開觀察、勒戒執行完畢釋放後5年
      內再犯毒品危害防制條例第10條第1 項之施用第一級毒品
      罪。綜上，本件事證明確，被告施用及持有第一級毒品之
      犯行，堪以認定，應依法論科。
五、按海洛因係毒品危害防制條例第2 條第2 項第1 款所定之第
    一級毒品，不得持有及施用。核被告丙○○所為，係犯毒品
    危害防制條例第10條第1 項之施用第一級毒品罪、第11條第
    1 項持有第一級毒品罪。其於99年4 月7 日施用前持有第一
    級毒品之行為，為其後之施用行為所吸收，不另論罪。又被
    告有事實欄所述之前科紀錄及執行情形，此有臺灣高等法院
    被告前案紀錄表在卷可佐（見院三卷第1 至2 頁），其於受
    有期徒刑之執行完畢後5 年以內故意再犯有期徒刑以上之上
    開2 罪，為累犯，均應依刑法第47條第1 項之規定，加重其
    刑。另被告係於具有偵查犯罪權限之公務員尚不知其犯罪前
    ，即主動將其持有之第一級毒品海洛因1 包交予員警乙節，
    此據證人即當日盤查員警甲○○於本院審理中證稱：我們巡
    邏到緝獲地點時，看到被告在緝獲地，我們就上前準備盤查
    ，到現場時請被告出示證件時，被告就把右手握著海洛因交
    給我們等語明確（見院二卷第119 頁），是被告就持有第一
    級毒品海洛因之犯行，乃係對於未經發覺之罪自首並願接受
    裁判，爰依刑法第62條前段之規定減輕其刑，並就持有第一
    級毒品海洛因部分，依法先加後減。被告上開2 次犯行，犯
    意各別，行為互殊，應予分論併罰。爰審酌被告前已因施用
    毒品案件經觀察勒戒後，仍未戒除毒癮，顯見其自制力不足
    ，故應藉由刑罰之執行，以收教化之功能，且被告犯後飾詞
    否認，態度非佳，惟念及被告所犯係自戕一己之身體健康，
    尚未危及他人，其行為本身對社會所造成之危害並非直接，
    所持有第一級毒品數量非鉅等一切情狀，分別量處如主文所
    示之刑，並定其應執行之刑。又在被告身上扣得之第一級毒
    品海洛因1 包（驗前淨重0.039 公克，驗後淨重0.030 公克
    ），為本案查獲之毒品，不問屬於犯人與否，應依毒品危害
    防制條例第18條第1 項前段規定於持有毒品犯行項下宣告沒
    收銷燬，上揭毒品之包裝袋因包覆該毒品，其上顯留有該毒
    品之殘渣，衡情自難與之析離，當應整體視之為毒品，連同
    該包裝袋併予宣告沒收銷燬之。至送驗耗損之毒品既已滅失
    ，自無庸宣告沒收銷燬。
據上論斷，應依刑事訴訟法第299 條第1 項前段，毒品危害防制
條例第10條第1 項、第11條第1 項、第18條第1 項，刑法第11條
、第47條第1 項、第62條前段、第51條第5 款，判決如主文。
本案經檢察官乙○○到庭執行職務。
中    華    民    國    99    年    5     月    11    日
                  刑事第七庭  審判長法  官  陳  箐
                                    法  官  洪培睿
                                    法  官  林依蓉
以上正本證明與原本無異。
如不服本判決應於收受送達後10日內向本院提出上訴書狀，並應
敘述具體理由；如未敘述上訴理由者，應於上訴期間屆滿後20日
內向本院補提理由書( 均須按他造當事人之人數附繕本) 「切勿
逕送上級法院」。
中    華    民    國    99    年    5     月    11    日
                                    書記官  許珈綺
附錄本判決論罪科刑法條：
毒品危害防制條例第10條第1項
施用第一級毒品者，處 6 月以上 5 年以下有期徒刑。
毒品危害防制條例第11條第1項
持有第一級毒品者，處3 年以下有期徒刑、拘役或新臺幣5 萬元
以下罰金。

司法院資訊處製作；財團法人民間司法改革基金會備份。
